ACORDAO-COMPLETO-2537323

ACÓRDÃO 1268/2022 ATA 20/2022 - PLENÁRIO

VISTOS, relatados e discutidos estes autos de recurso de revisão interposto por Demetrius José da Silva Lisboa contra o Acórdão 2591/2020-TCU-Segunda Câmara (Rel. Min. André Luís de Carvalho) , alterado, em sede de recurso de reconsideração, pelo Acórdão 10220/2021-TCU-Segunda Câmara (Rel. Min. Aroldo Cedraz) , decorrentes de apreciação de tomada de contas especial instaurada pelo Ministério da Ciência, Tecnologia, Inovações e Comunicações (MCTIC) , diante da não comprovação da boa e regular aplicação de recursos federais no Convênio 01.0083.00/2005, para "implantação de um Centro Tecnológico de Inclusão Digital na Escola Severino Joaquim Krause-PE".
ACORDAM os Ministros do Tribunal de Contas da União, reunidos em Sessão do Plenário, diante das razões expostas pelo Relator, em:
9.1. conhecer do recurso de revisão interposto por Demetrius José da Silva Lisboa contra o Acórdão 2591/2020-TCU-Segunda Câmara, com fundamento nos arts. 32, inciso III, e 35 da Lei 8.443/1992, e, no mérito, negar-lhe provimento;
9.2. dar ciência deste acórdão ao recorrente, aos demais interessados e ao Procurador-Chefe da Procuradoria da República no Estado de Pernambuco, informando que a presente deliberação, acompanhada do Relatório e do Voto que a fundamenta, está disponível para a consulta no endereço www.tcu.gov.br/acordaos.

Recurso de revisão interposto contra recurso de reconsideração interposto em face de decisão que julgou irregulares as contas dos responsáveis, condenando-os em débito, diante da não comprovação da boa e regular aplicação dos recursos federais repassados em prol de convênio firmado para a "implantação de um Centro Tecnológico de Inclusão Digital na Escola Severino Joaquim Krause-PE".

Prefeitura Municipal de Vitória de Santo Antão - PE.

3. Interessados/Responsáveis/Recorrentes:
3.1. Interessado: Secretaria de Controle Interno - MCT (extinta) (00.394.460/0396-09).
3.2. Responsáveis: Demetrius José da Silva Lisboa (XXX.696.374-XX); José Aglailson Querálvares (XXX.170.644-XX).
3.3. Recorrente: Demetrius José da Silva Lisboa (XXX.696.374-XX).

Ana Arraes (Presidente).

13.1. Ministros presentes: Ana Arraes (Presidente), Walton Alencar Rodrigues, Aroldo Cedraz, Bruno Dantas, Vital do Rêgo, Jorge Oliveira e Antonio Anastasia (Relator).
13.2. Ministra que alegou impedimento na Sessão: Ana Arraes (Presidente).
13.3. Ministro-Substituto convocado: André Luís de Carvalho.

ANTONIO ANASTASIA

Ministro-Substituto André Luís de Carvalho.

Trata-se de recurso de revisão interposto por Demetrius José da Silva Lisboa, ex-prefeito de Vitória de Santo Antão/PE (gestão 2007-2008) , em face do Acórdão 2591/2020 (Rel. Min. André Luís de Carvalho) , alterado, em apreciação de recurso de reconsideração, pelo Acórdão 10220/2021 (Rel. Min. Aroldo Cedraz) . Ambas as decisões foram proferidas pela 2ª Câmara em apreciação de tomada de contas especial instaurada pelo Ministério da Ciência, Tecnologia, Inovações e Comunicações (MCTIC) , diante da não comprovação da boa e regular aplicação de recursos federais no Convênio 01.0083.00/2005, para "implantação de um Centro Tecnológico de Inclusão Digital na Escola Severino Joaquim Krause-PE".
2.	Reproduzo, a seguir, a instrução produzida no âmbito da Secretaria de Recursos - Serur (peça 123) , a qual contou com a anuência do corpo diretor da unidade (peças 124 e 125) e do Ministério Público junto ao TCU - MPTCU (peça 126) :
Trata-se de recurso de revisão interposto por Demétrius José da Silva Lisboa (peças 105-106) , ex-prefeito no período de 2007/2008, contra o Acórdão 2591/2020-TCU-Segunda Câmara (peça 47) , Rel. André Luis de Carvalho, o qual apresenta o seguinte teor (redação data pelo Acórdão 10220/2021-TCU-Primeira Câmara que deu provimento parcial ao recurso de reconsideração, peça 90) : 
9. Acórdão:
VISTOS, relatados e discutidos estes autos de tomada de contas especial instaurada pelo Ministério da Ciência, Tecnologia, Inovações e Comunicações (MCTIC) em desfavor, originalmente, de José Aglailson Querálvares, como então prefeito de Vitória de Santo Antão - PE (gestões: 2001-2004 e 2005-2007) , além de Demétrius José da Silva Lisboa (gestão: 2007-2008) e Elias Alves de Lira (gestões: 2009-2012 e 2013-2016) , diante da não comprovação da boa e regular aplicação dos recursos federais repassados sob o valor de R$ 123.176,17 em prol do Convênio n.º 01.0083.00/2005 para a "implantação de um Centro Tecnológico de Inclusão Digital na Escola Severino Joaquim Krause-PE";
ACORDAM os Ministros do Tribunal de Contas da União, reunidos em Sessão da 2ª Câmara, ante as razões expostas pelo Relator, em:
9.1. considerar revel o Sr. Demétrius José da Silva Lisboa, nos termos do art. 12, § 3º, da Lei nº  8.443, de 1992;
9.2. rejeitar as alegações de defesa do Sr. José Aglailson Querálvares;
9.3. julgar irregulares as contas de José Aglailson Querálvares e de Demétrius José da Silva Lisboa, nos termos dos arts. 1º, I, 16, III, alíneas "b" e "c", e 19, caput, da Lei nº 8.443, de 1992, para condená-los, solidariamente, ao pagamento do débito de 7.855,62, atualizado monetariamente e acrescido de juros de mora, calculados desde 28/2/2008 até o efetivo recolhimento, fixando-lhes o prazo de 15 (quinze) dias, contados da notificação, para que comprovem perante o Tribunal (art. 214, III, "a", do Regimento Interno do TCU - RITCU) , o recolhimento da dívida em favor do Tesouro Nacional. 
9.4. autorizar, caso requerido, nos termos do art. 26 da Lei nº 8.443, de 1992, e do art. 217 do RITCU, o parcelamento da dívida fixada por este Acórdão em até 36 (trinta e seis) parcelas mensais e sucessivas, com a atualização monetária e os correspondentes acréscimos legais, esclarecendo aos responsáveis que a falta de pagamento de qualquer parcela importará no vencimento antecipado do saldo devedor, sem prejuízo das demais medidas legais;
9.5. autorizar, desde logo, nos termos do art. 28, inciso II, da Lei nº 8.443, de 1992, a cobrança judicial da dívida fixada por este Acórdão, diante do não atendimento à notificação; e
9.6. determinar que a unidade técnica envie a cópia do presente Acórdão, com o Relatório e a Proposta de Deliberação, à Procuradoria da República no Estado de Pernambuco, nos termos do art. 16, § 3º, da Lei nº 8.443, de 1992, para o ajuizamento das ações penais e civis cabíveis.
HISTÓRICO
Cuidam os autos de Tomada de Contas Especial (TCE) instaurada pelo Ministério da Ciência, Tecnologia e Inovação (MCTI) , em desfavor dos ex-prefeitos do município de Vitória de Santo Antão/PE, Srs. José Aglailson Querálvares - gestões 2001/2004 e 2005/2007 - e Demétrius José da Silva Lisboa - gestão 2007-2008 -, em razão de irregularidades na prestação de contas do Convênio 01.0083.00/2005 (Siafi 524877) , celebrado com a prefeitura acima mencionada (peça 1, p. 55-67) , tendo por objeto a implantação de um Centro Tecnológico de Inclusão Digital na Escola Severino Joaquim Krause-PE, daquele município, de acordo com o respectivo plano de trabalho (peça 1, p. 21-27) .
Foram previstos R$ 142.203,05 (peça 1, p. 61) para a execução do objeto do Convênio 01.0083.00/2005, sendo R$ 19.026,88 a título de contrapartida municipal e R$ 123.176,17 de responsabilidade do concedente.
O ajuste vigeu no período de 15/7/2005 a 30/12/2007 (peça 1, p. 63 e 331) , tendo como prazo final para a apresentação da sua prestação de contas até 30/2/2008 (peça 1, p. 63) .
O convênio previa os seguintes dispêndios custeados com recursos federais:
	Descrição
	Valor (R$) 

	Equipamentos e material permanente
	51.022,00

	Serviço de terceiros pessoa jurídica
	5.350,00

	Material de consumo
	26.004,17

	Serviço de terceiros pessoa física
	40.800,00

	Total
	123.176,17

O fundamento para a instauração da TCE foi a impugnação parcial de despesas, conforme consignado no Parecer Financeiro 15/2016 (peça 6, p. 22-34) , decorrente de irregularidades encontradas na execução física do convênio, notadamente quanto a:
6.1. não comprovação do cumprimento do objeto geral do convênio de capacitar 720 jovens, haja vista a apresentação de apenas 31 certificados de conclusão do curso, que culminou num débito no valor proporcional de R$ 39.045,60. Não houve vinculação direta entre essa etapa e os recursos expressos no plano de trabalho, mas considerando a natureza de tal etapa, concluiu-se que ela dizia respeito ao valor referente aos Serviços de Terceiros Pessoa Física (com instrutores) , atingindo apenas 4,3% da meta esperada relacionada (conforme o Parecer Técnico n. 24/2014/SEC1S/CGAP/GTPC, peça 5, p. 213) .
6.2. não comprovação da diferença a maior das receitas em relação às despesas de R$ 19.222,91, reduzida para o valor de R$ 7.855,62, não justificada na prestação de contas final do convênio (peça 5, p. 369-370 e exame técnico contido na instrução à peça 10) . (grifos acrescidos) 
A 2ª Câmara deste Tribunal, por meio do Acórdão 2591/2020 (peça 47) , julgou irregulares as contas de José Aglailson Querálvares e de Demétrius José da Silva Lisboa e os condenou em débito de R$ 46.901,22 (valor histórico) .
Por meio do Acórdão 10220/2021 (peça 90) , da relatoria do Ministro Aroldo Cedraz, a 2ª Câmara deste Tribunal deu provimento parcial ao recurso de reconsideração interposto pelo José Aglailson Querálvares e reduziu o débito para R$ 7.855,62, decorrente da diferença a maior das receitas em relação às despesas, não justificada na prestação de contas final do convênio. 
Nesta oportunidade, cumpre-nos examinar o recurso de revisão interposto por Demétrius José da Silva Lisboa (peças 105-106) .
ADMISSIBILIDADE
O então Ministro Raimundo Carreiro conheceu do recurso de revisão sem atribuição de efeito suspensivo (peça 112) , com fulcro nos arts. 32, inciso III, e 35, inciso III, da Lei 8.443/1992. 
Destaca-se que o Ministro Antônio Anastasia assumiu a relatoria do processo nos termos do art. 153 do RI/TCU (peça 122) .
MÉRITO
Constitui objeto do recurso definir se:
a) o processo deve ser extinto em decorrência do trânsito em julgado no Tribunal Regional Federal da 5ª Região (TRF/5ª Região) da ação civil pública por improbidade administrativa;
b) ocorreu a prescrição; e
c) se o débito de R$ 7.855,62 deve ser suprimido.
	Da análise da extinção do processo
O recorrente alega que a Ação Civil Pública de Improbidade Administrativa (ação nº 0017494-08.2012.4.05.8300) , que tramitou pelo Juízo da 6ª Vara Federal da Seção Judiciária de Pernambuco, transitou em julgado no TRF/5ª Região.
Aduz que a "mesma demanda não pode ser rediscutida na seara administrativa quando o judiciário já decidiu sobre os mesmos fatos aqui analisados por essa Corte de Contas" (peça 105, p. 2) .
Requer a "anulação do acórdão e extinção do feito em razão do trânsito em julgado da Ação Civil Pública de Improbidade Administrativa nº 0017494-08.2012.4.05.8300" (p. 2) .
	Análise
Este Tribunal entende, pacificamente, que a ação por improbidade administrativa, de natureza civil, não vincula o TCU, uma vez que não há litispendência entre um processo que tramita no Tribunal e outro que verse sobre matéria idêntica no âmbito do Poder Judiciário, em razão do princípio da independência das instâncias e da competência atribuída pela Constituição Federal e pela Lei 8.443/1992 ao TCU. Apenas a sentença proferida em juízo penal que decida pela inexistência do fato ou pela negativa da autoria vincula a instância administrativa, conforme entendimento contido nos Acórdãos Plenário 869/2020, Rel. Ministro Bruno Dantas e 782/2021, Rel. Ministro Benjamin Zymler.
Quando do julgamento, o Desembargador Federal Vladimir Souza Carvalho, do TRF/5ª Região, destacou que:
Não há desvio de finalidade porque os equipamentos não foram utilizados em outros setores durante o tempo em que os convênios estiveram vigentes, mas apenas aproveitados em outros setores municipais, depois do encerramento dos convênios. E, por fim, o desativamento dos centros tecnológicos ocorrera porque nada a respeito de sua continuação foi objetivo de qualquer linha nos convênios celebrados. Não havia de se esperar dos demandados, ora apelantes, conduta outra, sem o respaldo de norma que os convênios não consagraram (...) 
Como se vê, no case, o TRF/5ª região deu provimento, no bojo de ação civil pública por ato de improbidade administrativa proposta pelo Ministério Público Federal e o Município de Vitória de Santo Santão/PE, a apelação interposta pelos réus José Aglailson Querálvares e Elias Alves de Lira contra sentença que os condenou em virtude de malversação de verba pública, desvio de finalidade e desativamento dos Centros tecnológicos em discussão, quando deveriam ser mantidos e conservados para cumprirem com o seu objeto (vide peça 106) .
 Pois bem. Primeiramente, destaco que Demétrius José da Silva Lisboa não figurou no polo passivo da ação civil pública por improbidade administrativa. Ou seja, o decisum não analisou as suas condutas; logo não há que se falar em negativa de sua autoria. Ademais, observo que o TRF da 5ª Região não teceu qualquer análise acerca da diferença a maior das receitas em relação às despesas do convênio, no montante de R$ 7.855,62 (vide peças 10, p. 4, item 21; 13, p. 5-6 e peça 48, p. 1, item 6) . Por conseguinte, o decisum também não concluiu pela negativa desse fato. 
Assim, não há razões de fato e de direito para anular o Acórdão 2591/2020-TCU-Segunda Câmara, tampouco para extinguir a presente TCE.
Da análise da prescrição
O recorrente alega que "a Procuradoria da República em Pernambuco expediu Ofício nº 52/2020/14 PRPE e o Ministério Público Federal reconheceu a prescrição punitiva do Estado em relação aos fatos elencados nesse processo, manifestando-se que "o lapso temporal de aproximadamente 15 (quinze) anos dos fatos, restando frustada a comprovação da irregularidade, tornando-se inviável, diante da complexidade e sucessão de gestores, investigar autoria, materialidade e o elemento subjetivo da conduta" (peça 105, p. 2) .
Requer "o reconhecimento da prescrição, com respectiva extinção do processo TC 024.179./2016-7, com julgamento do mérito" (p. 2) .
	Análise
Esta Secretaria de Recursos (Serur) analisou a prescrição quando do julgamento do recurso de reconsideração interposto pelo outro responsável condenado nessa TCE, o Sr. José Aglailson Querálvares, e considerou que ocorreria a prescrição do dano ao erário com base no regime do Acórdão 1441/2016-TCU-Plenário.
Esta Serur, porém, analisou o fenômeno da prescrição à luz da Lei 9.873/1999, conforme entendimento do STF (vide itens 27 a 58 da peça 84) . Naquela oportunidade, a Secretaria registrou que "o TCU não exige, do jurisdicionado, o envio da íntegra do processo de TCE" e que "não seria possível afirmar com segurança que ocorreu a prescrição intercorrente, por falta de elementos nos autos". Por tais razões, propôs, em sede preliminar, sobrestar, de ofício, o julgamento do recurso até o trânsito em julgado do RE 636886 no Supremo Tribunal Federal ou ulterior deliberação deste tribunal a respeito do tema da prescrição da pretensão de ressarcimento ao erário fundada em decisão de Tribunal de Contas (item 57 c/c item 107, "a" da peça 84) .
O Ministro Aroldo Cedraz, relator do Acórdão 10220/2021-TCU-Segunda Câmara, ponderou o seguinte, no voto condutor do decisum:
9. Por fim, anui à proposta da Serur de ser alterado o marco inicial do débito de R$ 7.855,62, decorrente da diferença a maior das receitas em relação às despesas do convênio, considerando que o dano, neste caso em concreto, materializou-se por ocasião do prazo final da prestação de contas. 
10. Feito esse breve introito, passo a decidir. 
11. Inicialmente, registro minha concordância com o representante do Parquet no que tange à proposta de imprescritibilidade do débito.
12. Julgo pertinente anotar que o acórdão proferido no RE 636.886 lançou a tese de que "é prescritível a pretensão de ressarcimento ao erário fundada em decisão de Tribunal de Contas". 
13. No entanto, a referida decisão foi embargada. Assim, atualmente, não há certeza sobre a aplicabilidade da mesma aos processos em curso no TCU.
14. Dessa forma, tenho optado por seguir a jurisprudência remansosa desta Corte de Contas que aponta para a imprescritibilidade do débito com fundamento no art. 37, § 5º, da Constituição. 
15. Sem prejuízo de me curvar à futura interpretação diversa do Pretório Excelso, julgo que qualquer antecipação quanto a interpretação definitiva, que ainda será dada por aquela Corte Constitucional, poderá trazer insegurança jurídica aos processos deste Tribunal, na medida em que, por exemplo, caso a Suprema Corte entenda pela prescrição do débito, haverá de ser decidida a legislação aplicável e, por conseguinte, os elementos essenciais para a sua verificação, tais como, os termos iniciais e finais e as cláusulas de interrupção.
 (...) 
18. Quanto à segunda parte do débito, verifico que ela não foi elidida, pois não foram acostados documentos capazes de comprovar os gastos. 
Como se vê, no que se refere ao débito, o acórdão recorrido adotou a premissa de que a ação de ressarcimento seria imprescritível, pela previsão expressa do art. 37, § 5º, da Constituição Federal.
Com as devidas escusas, considero que o exame da prescrição, tanto no que concerne a pretensão reparatória quanto a punitiva, deve ser feita à luz da Lei 9.873/1999, nos termos do entendimento do STF.
Nesse sentido, conforme exame empreendido por esta Serur quando do exame do recurso de reconsideração interposto pelo outro responsável (vide itens 27 a 58 da peça 84) , existiram diversas causas interruptivas da prescrição.
Por fim, faz-se oportuno fazer algumas considerações a respeito da prescrição intercorrente. Inicialmente, destaco que, nos termos do art. 1º, § 1º, da Lei 9.873/1999, opera-se a prescrição intercorrente se o processo ficar paralisado por mais de três anos, aguardando "julgamento ou despacho". 
Note-se que há uma correlação entre essa hipótese e as causas de interrupção da prescrição do art. 2º. Com efeito, uma vez interrompida a prescrição por alguma das hipóteses do art. 2º, o processo não pode ficar inativo, sem qualquer inovação processual relevante, por mais de três anos. 
Trata-se de prazo específico, não se aplicando nem o prazo geral de cinco anos nem o prazo especial, da lei penal (§ 2º) . A finalidade da prescrição intercorrente, com seu prazo próprio, é a de assegurar a eficiência e celeridade nas apurações administrativas. Seria contrário a essa finalidade a paralisação injustificada do processo por período maior que o triênio estabelecido para a hipótese.
A extrapolação do prazo de três anos, sem inovação relevante no processo, pode configurar negligência. Por isso, além de se operar a prescrição, deve-se promover a "apuração da responsabilidade funcional decorrente da paralisação, se for o caso". 
Em muitas situações o exame da prescrição intercorrente pode ficar prejudicado nos processos já em tramitação no TCU. Como a ação de ressarcimento era considerada imprescritível, as peças que compõem a tomada de contas especial, elencadas no art. 10 da Instrução Normativa-TCU 71/2012, não contemplam informações pormenorizadas quanto ao andamento do processo na fase interna, o que pode prejudicar a análise de eventual paralisação por mais de três anos. 
No caso, como os processos de tomada de contas especial não são constituídos por todas as peças do processo originador do órgão concedente, resta prejudicada a avaliação quanto à ocorrência de prescrição intercorrente, na medida em que podem existir atos processuais entre o parecer exarado em 8/9/2009 a partir de visita para avaliar o cumprimento do objeto do convênio e o relatório de visita, elaborado em 30/6/2013, para avaliar o cumprimento do objeto do convênio (vide terceira e quarta linhas constantes na tabela da instrução do auditor - peça 84, p. 10, item 51) .
Assim, adotando-se as premissas fixadas na Lei 9.873/1999, norma aplicável ao caso conforme entendimento do STF, e considerando-se o prazo geral, de cinco anos, observo que não teria ocorrido o fenômeno da prescrição da pretensão reparatória. Ademais, ressalto que não é possível afirmar com segurança que ocorreu a prescrição intercorrente, por falta de elementos nos autos, tendo em vista que o TCU não exige, do jurisdicionado, o envio da íntegra do processo de TCE.
Por derradeiro, destaco que o responsável não demonstrou que restituiu ao erário a importância de R$ 7.855,62 (valor histórico) , referente à diferença a maior das receitas em relação às despesas do convênio. Assim, não há como afastar o referido débito. 
CONCLUSÃO
Da análise, conclui-se que:
	a) Este Tribunal entende, pacificamente, que a ação por improbidade administrativa, de natureza civil, não vincula o TCU, uma vez que não há litispendência entre um processo que tramita no Tribunal e outro que verse sobre matéria idêntica no âmbito do Poder Judiciário, em razão do princípio da independência das instâncias e da competência atribuída pela Constituição Federal e pela Lei 8.443/1992 ao TCU. 
b) apenas a sentença proferida em juízo penal que decida pela inexistência do fato ou pela negativa da autoria vincula a instância administrativa, conforme entendimento contido nos Acórdãos Plenário 869/2020, Rel. Ministro Bruno Dantas e 782/2021, Rel. Ministro Benjamin Zymler
	c) Demétrius José da Silva Lisboa não figurou no polo passivo da ação civil pública. Logo, o decisum não analisou a sua autoria;
d) o TRF da 5ª Região não negou o fato, qual seja, diferença a maior das receitas em relação às despesas do convênio;
	e) o exame da prescrição, tanto a reparatória quanto a punitiva, deve ser realizado à luz da Lei 9.873/1999, nos termos do entendimento do STF. No caso concreto, não ocorreu o fenômeno da prescrição, tendo em vista as interrupções da prescrição; 
	f) a análise da prescrição intercorrente ficou prejudicada, por falta de elementos nos autos;
g) o responsável não demonstrou que restituiu ao erário a importância de R$ 7.855,62 (valor histórico) , referente à diferença a maior das receitas em relação às despesas do convênio.
Ante o exposto, deve-se negar provimento ao recurso de revisão.   
PROPOSTA DE ENCAMINHAMENTO
Ante o exposto, submete-se o assunto à consideração superior, propondo-se, com fundamento nos artigos 32, inciso III, e 35 da Lei 8.443/1992:
	a) conhecer do recurso de revisão interposto por Demétrius José da Silva Lisboa e, no mérito, negar-lhe provimento; 
	b) dar ciência da decisão ao recorrente, aos demais responsáveis e ao Procurador-Chefe da Procuradoria da República no Estado de Pernambuco.
	É o Relatório.

Veronica Carneiro de Andrade (27475/OAB-PE) e Hamilton Félix Rosal (13136/OAB-PE), representando José Aglailson Querálvares; Marina Carolina Maciel Silva Cosmos (43548/OAB-PE), Larissa Peixe da Silva (40216/OAB-PE) e outros, representando Demetrius José da Silva Lisboa.

Procurador Marinus Eduardo De Vries Marsico.

TOMADA DE CONTAS ESPECIAL. IMPUGNAÇÃO PARCIAL DE DESPESAS DE CONVÊNIO. CONTAS IRREGULARES. DÉBITO. RECURSO DE RECONSIDERAÇÃO. PROVIMENTO PARCIAL. REDUÇÃO DO DÉBITO. RECURSO DE REVISÃO. CONHECIMENTO. INEXISTÊNCIA DE RAZÕES DE FATO E DE DIREITO PARA ARQUIVAMENTO. INOCORRÊNCIA DA PRESCRIÇÃO. NEGATIVA DE PROVIMENTO.

TOMADA DE CONTAS ESPECIAL (TCE)

Secretaria de Recursos (Serur); Secretaria de Controle Externo de Tomada de Contas Especial (SecexTCE).

Trata-se de recurso de revisão em tomada de contas especial interposto por Demetrius José da Silva Lisboa, ex-prefeito de Vitória de Santo Antão/PE (gestão 2007-2008) , em face do Acórdão 2591/2020-TCU-Segunda Câmara (Rel. Min. André Luís de Carvalho) , alterado, em apreciação de recurso de reconsideração, pelo Acórdão 10220/2021-TCU-Segunda Câmara (Rel. Min. Aroldo Cedraz) . 
2.	A tomada de contas especial (TCE) objeto destes autos foi instaurada pelo Ministério da Ciência, Tecnologia, Inovações e Comunicações (MCTIC) , diante da não comprovação da boa e regular aplicação de recursos federais no Convênio 01.0083.00/2005, firmado pelo MCTIC com o município de Vitória de Santo Antão/PE para a "implantação de um Centro Tecnológico de Inclusão Digital na Escola Severino Joaquim Krause-PE". O ajuste envolveu a transferência de R$ 123.176,17, em recursos federais, e teve vigência entre 15/7/2005 e 30/12/2007, com prazo de prestação de contas até 30/2/2008.
3.	O fundamento para a instauração da TCE foi a impugnação parcial de despesas, em função de irregularidades na execução física do convênio, assim sintetizadas no Parecer Financeiro 15/2016 (peça 6, p. 22-34) :
6.1. não comprovação do cumprimento do objeto geral do convênio de capacitar 720 jovens, haja vista a apresentação de apenas 31 certificados de conclusão do curso, que culminou num débito no valor proporcional de R$ 39.045,60. Não houve vinculação direta entre essa etapa e os recursos expressos no plano de trabalho, mas considerando a natureza de tal etapa, concluiu-se que ela dizia respeito ao valor referente aos Serviços de Terceiros Pessoa Física (com instrutores) , atingindo apenas 4,3% da meta esperada relacionada (conforme o Parecer Técnico n. 24/2014/SEC1S/CGAP/GTPC, peça 5, p. 213) . 
6.2. não comprovação da diferença a maior das receitas em relação às despesas de R$ 19.222,91, reduzida para o valor de R$ 7.855,62, não justificada na prestação de contas final do convênio (peça 5, p. 369-370 e exame técnico contido na instrução à peça 10) . (grifos acrescidos) 
4.	Em apreciação original do processo, mediante o Acórdão 2591/2020-TCU-Segunda Câmara (Rel. Min. André Luís de Carvalho) , o Tribunal decidiu, no essencial, julgar irregulares as contas dos responsáveis, condenando-os, solidariamente, ao pagamento das dívidas descritas no item anterior.
5.	Em posterior deliberação, o Tribunal, por meio do Acórdão 10220/2021-TCU-Segunda Câmara (Rel. Min. Aroldo Cedraz) , decidiu dar provimento parcial ao recurso de reconsideração interposto, mantendo apenas a dívida no valor histórico de R$ 7.855,62, relativa à diferença a maior das receitas em relação às despesas, não justificada na prestação de contas final do convênio.
6.	Nesta etapa, se aprecia recurso de revisão interposto pelo Sr. Demetrius José da Silva Lisboa em face do acórdão condenatório, com base nos seguintes argumentos principais (peça 105) : 
i) "extinção do processo pela coisa julgada": os fatos narrados e advindos do Convênio 01.0083.00/2005 já foram decididos no âmbito da Ação Civil Pública de Improbidade Administrativa 0017494-08.2020.4.05.8300, julgada improcedente, com trânsito em julgado, o que justificaria a anulação do acórdão e a extinção do feito; e 
ii) "prescrição": a Procuradoria da República em Pernambuco expediu o Ofício 52/2020/14 PRPE, reconhecendo a prescrição punitiva do Estado em relação aos fatos elencados nesse processo.  
7.	Em exame dos argumentos recursais apresentados pelo Sr. Demetrius José da Silva Lisboa, a Secretaria de Recursos - Serur (instrução à peça 123) , concluiu que:
a) Este Tribunal entende, pacificamente, que a ação por improbidade administrativa, de natureza civil, não vincula o TCU, uma vez que não há litispendência entre um processo que tramita no Tribunal e outro que verse sobre matéria idêntica no âmbito do Poder Judiciário, em razão do princípio da independência das instâncias e da competência atribuída pela Constituição Federal e pela Lei 8.443/1992 ao TCU. 
b) apenas a sentença proferida em juízo penal que decida pela inexistência do fato ou pela negativa da autoria vincula a instância administrativa, conforme entendimento contido nos Acórdãos Plenário 869/2020, Rel. Ministro Bruno Dantas e 782/2021, Rel. Ministro Benjamin Zymler;
c) Demétrius José da Silva Lisboa não figurou no polo passivo da ação civil pública. Logo, o decisum não analisou a sua autoria;
d) o TRF da 5ª Região não negou o fato, qual seja, diferença a maior das receitas em relação às despesas do convênio;
e) o exame da prescrição, tanto a reparatória quanto a punitiva, deve ser realizado à luz da Lei 9.873/1999, nos termos do entendimento do STF. No caso concreto, não ocorreu o fenômeno da prescrição, tendo em vista as interrupções da prescrição; 
f) a análise da prescrição intercorrente ficou prejudicada, por falta de elementos nos autos;
g) o responsável não demonstrou que restituiu ao erário a importância de R$ 7.855,62 (valor histórico) , referente à diferença a maior das receitas em relação às despesas do convênio.
8.	Nesse sentido, o posicionamento uniforme da Serur (peças 123 a 125) , acolhido pelo Ministério Público junto ao TCU - MPTCU (peça 126) , foi no sentido de conhecer do recurso de revisão e, no mérito, negar-lhe provimento.
9.	Desde já manifesto minha concordância com os pareceres uniformes da unidade técnica e do Parquet, cujos fundamentos adoto como razões de decidir, sem prejuízo de breves comentários.
10.	Quanto à admissibilidade, registro minha concordância com os termos do Despacho do Ministro Raimundo Carreiro (peça 112) , a quem sucedi na relatoria deste processo (art. 153 do Regimento Interno do TCU) , no sentido de conhecer do recurso, face ao atendimento dos requisitos previstos nos arts. 32, inciso III, e 35, inciso III, da Lei 8.443/1992.
11.	Sobre a existência de ação de improbidade administrativa, com sentença pela improcedência, transitada em julgado, verifico, em consonância com o exame da Serur, que tal decisão não constitui razão de fato e de direito para anular o acórdão condenatório, tampouco para extinguir esta tomada de contas especial.
12.	No âmbito do TCU é observado o princípio da independência das instâncias administrativa, civil e penal, tendo esta Corte competência, atribuída pelos arts 71, inciso II, da Constituição Federal, e 1º, inciso I, da Lei 8.443/1992, para julgar as contas daqueles que derem causa a perda, extravio ou outra irregularidade de que resulte dano ao erário. 
13.	Inexiste litispendência entre processo do TCU e outro que verse sobre matéria idêntica no âmbito do Poder Judiciário, à exceção de sentença proferida em juízo penal que decida pela inexistência do fato ou pela negativa de autoria (Acórdão 869/2020-TCU-Plenário, Rel. Min. Bruno Dantas; Acórdão 782/2021-TCU-Plenário, Rel. Min. Benjamin Zymler) .
14.	 No caso concreto, não consta da decisão judicial referida qualquer exame das condutas de Demétrius José da Silva Lisboa, visto que não figurou no polo passivo da ação civil pública, não restando demonstrada a negativa de sua autoria. Não consta também, qualquer análise acerca da diferença a maior das receitas em relação às despesas do convênio, no montante de R$ 7.855,62, o que afasta qualquer argumento de inexistência do fato.
15.	Relativamente ao tema da prescrição, apresento considerações específicas, que venho registrando em processos de minha relatoria, conforme trecho do Voto que conduzi no Acórdão 1620/2022-TCU-Segunda Câmara (TC Processo 022.595/2020-1) :
16. No tocante à prescrição da pretensão punitiva, este Tribunal continua aplicando o entendimento fixado no Acórdão 1441/2016-TCU-Plenário, relator Ministro Benjamin Zymler, redator Ministro Walton Alencar Rodrigues, no sentido de que se subordina ao prazo geral de prescrição indicado no art. 205 do Código Civil, a contar da data do fato, com uma única causa interruptiva, que é a citação ou audiência. 
17. Quanto à prescrição da pretensão ressarcitória, esta Corte de Contas continua aplicando o entendimento fixado no Acórdão 2709/2008-TCU-Plenário, da relatoria do Ministro Benjamin Zymler, que se alinhou ao entendimento em vigor no Supremo Tribunal Federal - STF - naquela época, fixado no julgamento do Mandado de Segurança 26.210, da relatoria do Ministro Ricardo Lewandowski, julgado em 04.09.2008, no sentido de que a pretensão de ressarcimento ao erário era imprescritível. 
18. Contudo, ambos entendimentos não são aplicados pelo STF. 
19. A partir do julgamento do Mandado de Segurança 32.201, relator Ministro Roberto Barroso, em 21.03.2017, o STF passou a aplicar as regras da Lei 9.873/1999 como parâmetro para reger a prescrição da pretensão punitiva no âmbito desta Corte de Contas, cujo prazo é de 5 anos, a contar da data do fato. 
20. Mais recentemente, em julgamento concluído em 11.11.2021, o STF apreciou a ADI 5509, relator Ministro Edson Fachin, na qual, sintetizou, nos termos do voto do relator, "a orientação aplicável para a fixação e a contagem dos prazos prescricionais das ações de competência do Tribunal de Contas". 
21. Assim, em resumo, o STF, com fundamento na aplicação combinada da Lei 9.873/1999 com a Lei 8.443/1992 (Lei Orgânica do TCU) e com o entendimento adotado por aquela Suprema Corte no Recurso Extraordinário 636.553, fixou o prazo de prescrição relativo aos processos dos Tribunais de Contas em cinco anos, a contar do vencimento do prazo para prestar contas ou, não havendo o dever de prestar contas, a partir da ciência do fato ilícito pelo TCU. Ou seja, trata-se de entendimento que se aplica tanto à prescrição da pretensão ressarcitória quanto à prescrição da pretensão punitiva. 
22. Por essa razão, tenho entendimento idêntico ao que foi sustentado pelo Ministro Raimundo Carreiro no voto complementar que submeteu à apreciação desta Corte na Sessão Plenária de 1º.12.2021, nos autos do TC-Processo 000.006/2017-3, no qual, após apresentar a evolução da jurisprudência do STF sobre o assunto, Sua Excelência propôs que o entendimento fixado pelo STF na citada ADI 5509 fosse aplicado, de imediato, aos processos em tramitação no TCU. 
23. No entanto, na Sessão Plenária de 09.03.2022, quando da retomada do julgamento do aludido processo, em virtude de pedido de vista de vários ministros, foi prolatado o Acórdão 459/2022-TCU-Plenário, relator Ministro Raimundo Carreiro, revisor Ministro Walton Alencar Rodrigues, no qual esta Corte entendeu por bem não apreciar o mérito da questão naquela oportunidade. Na mesma assentada, decidiu expedir comando à Segecex para a formação de grupo técnico de trabalho para que apresente projeto de ato normativo disciplinando "o tema da prescrição da pretensão ressarcitória e da prescrição da pretensão punitiva no âmbito do controle externo, tendo por base jurisprudência predominante do Supremo Tribunal Federal, adequando-a às especificidades das diversas formas de atuação do Tribunal de Contas da União". 
24. Registro que não proferi voto no julgamento que aprovou o citado Acórdão 459/2022-TCU-Plenário, tendo em vista que meu antecessor no cargo de Ministro desta Corte de Contas, o Ministro Raimundo Carreiro, na condição de relator do aludido processo, já havia votado. 
25. Consequentemente, este Tribunal de Contas continua a aplicar o prazo de 10 anos, a contar da data do fato, para a prescrição da pretensão punitiva, conforme decidido no citado Acórdão 1441/2016-TCU-Plenário, e a imprescritibilidade no tocante à pretensão de ressarcimento ao erário, nos termos decididos no Acórdão 2709/2008-TCU-Plenário, ratificado pelo recente Acórdão 459/2022-TCU-Plenário. 
16.	Feitas essas considerações, verifico que, no caso concreto, segundo a jurisprudência do TCU, firmado no Acórdão 1441/2016-TCU-Plenário, ocorreu, de fato, a prescrição da pretensão punitiva, já reconhecida nestes autos por ocasião do acórdão condenatório (Voto Condutor do Ministro André Luís de Carvalho à peça 48, p. 3) . De todo modo, faço consignar minha ressalva, com posição pessoal divergente, conforme expus acima, visto que, consoante exame empreendido pela Serur (peça 123, itens 23 a 35) , a prescrição não restaria configurada se aplicado ao presente caso o entendimento do STF, com base na Lei 9.873/1999.
17.	No tocante à pretensão ressarcitória, embora a jurisprudência do TCU seja, ainda hoje, pela imprescritibilidade, entendo importante registrar, mais uma vez, que, conforme demonstrado na instrução da Serur (peça 123, itens 23 a 35) , a prescrição não restaria caracterizada, se adotado o critério do STF, com base na Lei 9.873/1999.
18.	Dessa forma, acolho integralmente o posicionamento da Serur (peças 123 a 125) e do MPTCU (peça 126) , no sentido de conhecer do presente recurso de revisão, e, no mérito, negar-lhe provimento. 
19.	Ante o exposto, Voto por que o Tribunal adote o Acórdão que ora submeto à apreciação deste Colegiado.
TCU, Sala das Sessões, em 1 de junho de 2022.
ANTONIO ANASTASIA 
Relator